【裁判字號】    98,保險,40
【裁判日期】    980807
【裁判案由】    給付保險金
【裁判全文】
臺灣臺中地方法院民事判決              98年度保險字第40號
原      告  甲○○
訴訟代理人  陳宏盈律師
被      告  南山人壽保險股份有限公司
法定代理人  丁○○
訴訟代理人  乙○○
上列當事人間給付保險金事件，本院於98年7月21日言詞辯論終
結，判決如下：
    主  文
原告之訴及其假執行之聲請均駁回。
訴訟費用新臺幣壹萬壹仟零玖拾捌元由原告負擔。
    事實及理由
一、原告起訴主張：
  (一)原告之妻卓淑惠於生前向被告公司投保，保單號碼Ｚ00000
    0000之保險契約（下稱系爭契約），約定卓淑惠如意外死亡
    ，應由被告公司理賠新台幣（下同）102萬元給受益人即原
    告，此有保險契約及保險單可資為憑。又從南山新人身意外
    傷害保險附約第27條管轄法院規定本附約涉訟時，約定以要
    保人住所所在地地方法院為管轄法院，查本件保險契約之要
    保人為原告之妻卓淑惠，其生前戶籍是在台中縣梧棲鎮○○
    ○路110號7樓－1，由此以觀， 鈞院對本事件應有管轄權，
    此先敘明。
  (二)然原告之妻卓淑惠於民國（下同）97年7月25日在台中縣清
    水鎮觀光漁港東側海面溺死，此有戶籍謄本及台灣台中地方
    法院檢察署相驗屍體證明書可資佐證。而被保險人卓淑惠係
    因意外致死，原告依系爭契約約定向被告公司請求理賠，給
    付保險金，惟遭被告公司回函拒絕，原告無奈，始提起本件
    訴訟，請求被告給付系爭保險金。
  (三)對被告抗辯之陳述：
  (1)原告之妻卓淑惠並非自殺身亡：
  從台中地方法院檢察署相驗屍體證明書記載死亡原因：溺死
    ，而死亡方式：未確認，可知在刑事上檢察官並未認定原告
    之妻卓淑惠是自殺身亡。
  原告於97年7月25日在台中港警察局之調查筆錄曾表示「我
    太太沒有輕生念頭」等語，另外在偵查時亦表示「我太太…
    沒有特別發生輕生的念頭」等語，因此原告之妻卓淑惠是否
    自殺身亡，即有可疑之處。
  由台中港務警察局現場勘察報告，將原告之妻卓淑惠在97年
    7月25日中午曾以電話與其大妹丙○○聯絡有關農會保險箱
    及鑰匙之事及同日下午5時許將證件及存摺、保單等裝在牛
    皮紙袋內，放在家中床舖上，因此推定卓淑惠似有厭世交待
    後事之跡象，僅是台中港務警察局報告人王嘉利推測之詞，
    並無直接證據可以證明原告之妻卓淑惠是自殺身亡。
  末按意外傷害保險係在承保被保險人非由疾病引起之外來突
    發事故所致傷害及其所致殘廢或死亡之損失，而人之傷害或
    死亡之原因，其一來自內在原因，另一則為外來事故（意外
    事故），所謂外來事故（意外事故），係指內在原因以外之
    一切事故而言，其事故之發生為外來、偶然而不可預見。意
    外傷害保險契約之受益人請求保險人給付保險金，雖應證明
    被保險人係因意外事故而受傷害，惟受益人如證明該事故確
    已發生，且依經驗法則，其發生通常係外來、偶然而不可預
    見者，應認其已盡證明之責。於此情形，保險人如抗辯其非
    屬意外，自應就其抗辯之事實負證明之責，始符合舉證責任
    分配之原則。最高法院96年度台上字第28號裁判意旨參照。
  本件原告之妻卓淑惠被認定死亡原因是溺死，而死亡方式未
    確認，然從卓淑惠生前在經濟上並無壓力、夫妻感情和睦、
    二位小孩乖巧及與其他親朋間亦無任何不愉快之事，實無自
    殺之理由與動機。被告抗辯原告之妻卓淑惠是自殺，依上開
    最高法院96年度台上字第28號裁判意旨，應由被告負舉證責
    任。
  (2)原告之妻卓淑惠不可能自殺之原因，說明如下：
  查97年7月間原告夫妻二人從網路上下載韓劇「刀手吳水晶
    」之愛情喜劇片觀看，足見其夫妻二人相當恩愛，且97年7
    月24日晚上伊二人看到38集時（總共有40集，1集播放時間
    約1小時），卓淑惠向原告表示太晚了，明天（即25日）再
    看，怎會有輕生之念頭。
  其大妹丙○○已預定在97年11月結婚，因母親身體不好，所
    以由卓淑惠姊代母職負責結婚事宜，在此事未完成前，卓淑
    惠應不會有輕生之念頭。
  在85年間原告夫妻二人向台灣銀行梧棲分行貸款160萬元，
    而於97年6月間才剛繳清貸款，夫妻二人並無經濟上壓力，
    卓淑惠又如何會有輕生之念頭。
並聲明：(1)被告應給付原告102萬元，並自起訴狀繕本送達翌日
    起至清償日止，按年息5%計算之利息。(2)訴訟費用由被告負
    擔。(3)原告願供擔保，請准宣告假執行。
二、被告則辯以：
  (一)原告主張其妻卓淑惠為意外致死，應負舉證責任：
  (1)按「當事人主張有利於己之事實者，就其事實有舉證之責任
    」，民事訴訟法第277條前段定有明文。所謂舉證係指就爭
    訟事實提出足供法院對其所主張者為有利認定之證據而言，
    若所舉證據，不能對其爭訟事實為相當之證明，自無從認定
    其主張為真正。又「民事訴訟法如係由原告主張有權利者，
    應先由原告負舉證之責，若原告先不能舉證，以證實自己主
    張之事實為真實，則被告就其抗辯事實，即令不能舉證，或
    其所舉證尚有瑕疵，亦應駁回原告之請求」，此為舉證責任
    分擔之原則，最高法院17年上字第917號判例可資參照。
  (2)依據系爭「南山新人身意外傷害保險附約」第3條「被保家
    庭成員於本附約有效期間內，因遭受意外傷害事故，致其身
    體蒙受傷害而致成重大燒燙傷，殘廢或死亡時，依照本附約
    的約定，給付保險金。前項所稱意外傷害事故，指非由疾病
    引起之外來突發事故。」及第7條「被保家庭成員於本附約
    有效期間內遭受第三條約定的意外傷害事故，自意外傷害事
    故發生之日起一百八十日以內死亡者，本公司按保險金額給
    付身故保險金。」，是以依上開條款之規定，需被保險人於
    保險期間內確因遭受外來突發的意外傷害事故，致其身體蒙
    受傷害而致成死亡時，方符合保險給付之要件，而依前開舉
    證責任分配之原則，原告應就此一權利發生事實（即被保險
    人卓淑惠係遭受外來突發的意外傷害事故致死之事實）負舉
    證責任，否則，被告即無給付保險金之責。
  (3)承上，依原告所提出被保險人之「相驗屍體證明書」，就「
    死亡方式」欄位係載明為「未確認」而非載明「意外死」，
    故依上開資料，僅能證明被保險人已死亡之事實，惟尚無法
    證明被保險人係意外死亡，而被告先前亦已就被保險人死亡
    之事故，給付原告壽險身故保險金合計共1,009,590元，故
    被告已盡給付保險金之義務，至於就系爭之意外身故保險金
    部分，依上開資料，原告尚無法證明被保險人係因意外事故
    死亡，從而就此部分，被告即無給付保險金之責。
  (二)本件被保險人卓淑惠並非意外死亡：
  (1)按就系爭「南山新人身意外傷害保險附約」第3條保險範圍
    及第7條身故保險金的給付規定可知，需被保險人於保險期
    間內確因遭受外來突發的意外傷害事故，致其身體蒙受傷害
    而致成死亡時，方符合保險給付之要件，而所稱意外傷害事
    故，係指非由疾病引起之外來突發事故，亦即該事故須具有
    「非因疾病」、「外來性」及「突發性」等要件，方屬保單
    條款所指之意外事故。而所謂「外來性」，係指引起被保險
    人身故之原因，需完全出於被保險人自身以外之事故，意即
    因被保險人之自己行為或內在疾病所致即不屬之；而「突發
    性」，則指外在環境之變化係急速的，以致不可預期或出乎
    意料之外而言，故若該事故係被保險人自己行為所造成時，
    即不具「外來性」，從而亦不屬意外事故。
  (2)原告雖主張被保險人卓淑惠為意外死亡，惟依其所提出之「
    相驗屍體證明書」，就「死亡方式」欄位係載明為「未確認
    」而非載明「意外死」，故依上開資料，並無法證明被保險
    人卓淑惠係因意外事故死亡。
  (3)再依下列相驗卷宗之資料可知，卓淑惠之溺斃並非意外，而
    係自己之行為所造成：
  依相驗卷宗有關「台中港務警察局現場勘察報告」第玖點內
    容所載「…。復經家屬到場指認後表示，死者於25日17時許
    離家前已將身上證件及存摺、保單…等物件以牛皮紙袋裝放
    留於家中床舖上，並於當（25）日中午12時許以電話告知其
    大妹（丙○○）有關其農會保險箱及鑰匙存放於二妹處之訊
    息；復參酌漁港收費亭監視錄影畫面發現，死者於97年7月
    25日18時23分許隻身從北堤路往漁港漁船停泊區出口處走進
    梧棲漁港漁船停泊區碼頭後不久隨即落水等種種現象，研判
    死者似有厭世交待後事之跡象。」（詳相驗卷宗第4頁）。
  另依臺中港務警察局對原告所做調查筆錄內容，有關「卓淑
    惠是否與人結怨？身體有無病痛？」，原告答稱：「…我太
    太以前有躁鬱症，但已停藥2年多了；最近她又到童醫院門
    診，醫生說她自律神經失調，經服用醫生開立之藥方後，她
    說她睡不著，我說不然停用幾天，但她還是說睡不著。…。
    」。「你太太躁鬱症已經多久了？」，原告答稱：「已經十
    幾年了。」。「你太太最近是否有任何異狀？」，原告答稱
    ：「我今天下午找尋我太太時，發現床舖旁邊有一個牛皮紙
    袋和一本保單。牛皮紙袋內有我們全家的存摺、印章、地契
    及一些現金，該牛皮紙袋我太太平時都是放在保險箱內的。
    」（詳相驗卷宗第6、7頁）。
  再依臺中港務警察局對死者妹妹丙○○所做調查筆錄內容，
    有關「你大姐何時？用何電話打給你？說何事？」，其答稱
    ：「…，告訴我農會保險箱鑰匙放在我二妹那裡，保險箱只
    剩下我可開啟，因她記憶不好，叫我幫她提醒，現在想起可
    能是在交待後事。」。「你大姐有無病史或其他問題想不開
    ？」，其答稱：「十幾年前有看過精神方面疾病。…。」（
    詳相驗卷宗第8、9頁）。
  此外，依檢察官分別對原告及死者妹妹丙○○所做訊問筆錄
    內容，有關「死者於何時有異狀之情形如何？」，原告答稱
    ：「…，結果在房間床的旁邊發現一個牛皮紙袋，而且小孩
    說，媽媽有交待，一定要看這個袋子，我打開牛皮紙袋，發
    現裡面是地契、權狀、存摺、及印章，也有現金、保單，這
    些東西本來是放在保險箱內，我發覺事情不對，就趕快出去
    找。…。」。「死者昨天何時打電話給你？內容為何？」，
    丙○○答稱：「…，他告訴我，她保險箱的鑰匙放在我另一
    位妹妹那裡，但是她代理人是寫我，所以只剩我可以開這個
    保險箱，現在想起來，可能是死者是在交待後事。」（詳相
    驗卷宗第24-25頁）。
  (三)綜上所述，本件迄今原告仍無法證明被保險人卓淑惠係意外
    死亡，反之，依地檢署之相驗卷宗資料，除證明卓淑惠非意
    外死亡外，更可證明死者卓淑惠應是自己行為所造成，從而
    依系爭保險契約第12條第1項第2款「要保人、被保險人的故
    意行為」為除外責任之規定觀之，本件縱使原告能證明被保
    險人卓淑惠係意外死，然因其死亡原因屬除外責任，則被告
    仍無給付系爭保險金之義務。
答辯聲明：(1)原告之訴及假執行之聲請均駁回。(2)訴訟費用由原
    告負擔。(3)如受不利判決，願供擔保請准宣告免為假執行。
三、得心證之理由：
  (一)本件原告之妻卓淑惠於92年12月27日，以自己為要保人及被
    保險人向被告投保保單號碼為Ｚ000000000之保險契約，及卓
    淑惠已於97年7月25日於台中縣清水鎮觀光漁港東側海面死
    亡之事實，有南山新人身意外傷害保險附約、戶籍謄本、台
    灣台中地方法院檢察署相驗屍體證明書等影本為證，且為兩
    造所不爭執，堪信為真實。
  (二)原告主張其妻卓淑惠於97年7月25日在台中縣清水鎮觀光漁
    港東側海面溺死，屬意外保險約定理賠之意外傷害死亡事故
    ，故而請求被告給付意外死亡保險金。被告則否認卓淑惠溺
    死係出於意外傷害事故，並抗辯卓淑惠係因其自殺行為而溺
    死。是本件兩造爭點在於被保險人卓淑惠是否為意外傷害死
    亡？經查：
  (1)按當事人主張有利於己之事實者，就其事實有舉證之責任。
    民事訴訟法第277條定有明文。又「民事訴訟如係由原告主
    張權利者，應先由原告負舉證之責，若原告先不能舉證，以
    證實自己主張之事實為真實，則被告就其抗辯事實即令不能
    舉證，或其所舉證據尚有疵累，亦應駁回原告之請求。」（
    最高法院17年上字第917號判例意旨參照）。再意外傷害保
    險乃相對於健康保險，健康保險係承保疾病所致之損失；意
    外傷害保險係在承保被保險人非由疾病引起之外來突發事故
    所致傷害及其所致殘廢或死亡之損失，而人之傷害或死亡之
    原因，其一來自內在原因，另一則為外來事故（意外事故）
    。所謂外來事故（意外事故），係指內在原因以外之一切事
    故而言，其事故之發生為外來、偶然而不可預見。意外傷害
    保險契約之受益人請求保險人給付保險金，雖應證明被保險
    人係因意外事故而受傷害，惟受益人如證明該事故確已發生
    ，且依經驗法則，其發生通常係外來、偶然而不可預見者，
    應認其已盡證明之責。於此情形，保險人如抗辯其非屬意外
    ，自應就其抗辯之事實負證明之責，始符合舉證責任分配之
    原則（最高法院96年度台上字第28號裁判意旨參照）。基上
    說明，意外保險之受益人請求保險人給付意外身故保險金，
    自應先就被保險人係遭遇意外事故導致死亡之事實，負舉證
    之責任，其應負之舉證程度，須達到依一般經驗法則，足認
    該事故之發生通常係外來、偶然而不可預見者，始足認其已
    盡舉證之責。
  (2)本件被保險人卓淑惠係於97年7月25日下午21時55分許，被
    人發現於台中縣清水鎮梧棲觀光漁港東側海面溺死，為兩造
    不爭執之事實，已如前述。原告主張卓淑惠係因意外身故，
    無非以臺灣臺中地方法院檢察署相驗屍體證明書為其佐證。
    惟查，依該相驗屍體證明書所載，直接引起卓淑惠死亡之原
    因為「溺死」，死亡方式則記載「未確認」，是該相驗屍體
    證明書至多僅足證明卓淑惠有「溺死」之事實而已，尚不足
    以證明卓淑惠之溺死係出於意外所致。
  (3)再經本院調閱臺灣臺中地方法院檢察署97年度相字第1176號
    卷宗，參原告於事故發生當天晚間，於台中港務警察局調查
    筆錄時稱：「（問：卓淑惠是否有與人結怨？身體有無病痛
    ？有無輕生念頭？）我太太不可能與人結怨。我太太以前有
    躁鬱症，但已停藥2年多了；最近她又到童醫院門診，醫生
    說她自律神經失調，經服用醫生開立之藥方後，她說她睡不
    著，我說不然停用幾天，但她還是說睡不著。我太太沒有輕
    生念頭。」、「（問：你太太躁鬱症已經多久了？都在何處
    就醫？）已經十幾年了。都在沙鹿童醫院拿藥。」、「（問
    ：你太太最近是否有任何異狀？）我今天下午找尋我太太時
    ，發現床舖旁邊有一個牛皮紙袋和一本保單。牛皮紙袋內有
    我們全家的存摺、印章、地契及一些現金，該牛皮紙袋我太
    太平時都是放在保險箱內的。」等語（見臺灣臺中地方法院
    檢察署97年度相字第1176號卷宗第6、7頁），及死者卓淑惠
    之妹妹丙○○事發當天於台中港務警察局調查筆錄時稱：「
    我大姐卓淑惠死之前曾打電話給我，交代一些事。」、「（
    問：你大姐何時？用何電話打給你？說何事？）是於97年7
    月25日12時06分她用她的電話0000000000打我手機
    0000000000，告訴我農會保險箱鑰匙放在我二妹那裡，保險
    箱只剩下我可開啟，因她記憶不好，叫我幫她提醒，現在想
    起來可能是在交代後事。」、「（問：你大姐有無病史或其
    它問題想不開？）十幾年前有看過精神方面疾病。最近她有
    在梧棲童綜合醫院看耳鼻喉科。」等語（見臺灣臺中地方法
    院檢察署97年度相字第1176號卷宗第8、9頁）。另復參原告
    於97年7月26日之偵訊時陳稱：「我是昨天就是97年7月25日
    晚間6點半時，我回到家時，我問小孩媽媽到哪裏？…我就
    上樓，結果在房間床的旁邊發現一個牛皮紙袋，而且小孩說
    ，媽媽有交代，一定要看這個袋子，我打開牛皮紙袋，發現
    裡面是地契權狀、存摺、及印章，也有現金、保單，這些東
    西本來是放在保險箱內，我發覺事情不對，就趕快出去找…
    。」、「我太太生前有躁鬱症，自律神經失調，但沒有特別
    發生輕生的念頭。」、「（問：本件你認為有無他殺嫌疑？
    ）沒有。」、「本案法醫研判是溺死，你有無意見？）沒有
    意見。」，及死者卓淑惠之妹妹丙○○於97年7月26日之偵
    訊時陳稱：「（問：死者昨天何時打電話給你？內容為何？
    ）死者於97年7月25日中午12時6分，他告訴我她保險箱的鑰
    匙放在我另一名妹妹那裏，但是她代理人是寫我，所以只剩
    下我可以開這個保險箱，現在想起來，可能是死者在交代後
    事。」「（問：本件你認為有無他殺嫌疑？）沒有。」、「
    本案法醫研判是溺死，你有無意見？）沒有。」等語（見臺
    灣臺中地方法院檢察署97年度相字第1176號卷宗第24、25頁
    ）。由上開筆錄，可知原告及死者卓淑惠之妹丙○○於事發
    後二次筆錄之陳述內容前後差不多相同，則本院認堪信為真
    實，並得採為判斷之依據。另經調閱監視錄影，發現死者卓
    淑惠係於事發當天18時23分獨自一人徒步走入梧棲漁港，嗣
    於當晚21時10分許被人發現浮屍於漁港東側海面，此有臺灣
    臺中地方法院檢察署97年度相字第1176號卷宗附之台中港務
    警察局漁港派出所職務報告書、現場採證照片（編號14）可
    稽。惟查，死者卓淑惠獨自一人徒步走入梧棲漁港係97年7
    月25日18時23分許，然此一時間點已接近太陽下山，天色轉
    黑之際，屬於晚餐時間，已非一般人通常之散步、休閒時間
    ，而死者卓淑惠卻於此時獨自一人徒步走入漁港，即顯與常
    理不符。次查死者卓淑惠本身患有躁鬱症，病情已經持續十
    幾年，最近因自律神經失調，又回到沙鹿童綜合醫院門診拿
    藥等情，為原告所自承。復據原告及死者卓淑惠之妹丙○○
    於上開筆錄之陳稱，所述死者卓淑惠於事發當天生前一些行
    為：「…小孩說，媽媽有交代，一定要看這個袋子，我打開
    牛皮紙袋，發現裡面是地契權狀、存摺、及印章，也有現金
    、保單，這些東西本來是放在保險箱內，我發覺事情不對…
    。」、「…他告訴我她保險箱的鑰匙放在我另一名妹妹那裏
    ，但是她代理人是寫我，所以只剩下我可以開這個保險箱，
    …」等。則綜合上開各種環境、行為情狀，均已透露出卓淑
    惠生前已有異常舉止，是按諸一般經驗法則，及原告及死者
    卓淑惠之妹丙○○對於卓淑惠之死因均表無意見等情，足證
    卓淑惠於梧棲漁港東側海面溺死，顯非因外來、偶然而不可
    預見之事故所致，而係自己故意自殺行為所造成，委堪認定
    。
四、末依系爭保險契約第3條約定，被保險人於系爭保險契約有
    效期間內，因遭受意外傷害事故，致其身體蒙受傷害而致成
    死亡時，被告依約給付保險金，而所謂「意外傷害事故」，
    指非由疾病引起之外來突發事故而言，本件卓淑惠溺水身亡
    ，係因要保人卓淑惠其故意投水自殺行為直接所致之死亡，
    則被告不負給付保險金之責任（即除外責任），系爭保險契
    約第12條第1項第2款亦有明文約定，是卓淑惠既係因故意溺
    水自殺而死亡，自符合該條款除外責任之約定，依約被告並
    無給付意外身故保險之保險金之義務。從而，原告依系爭保
    險契約之法律關係，訴請被告給付保險金102萬元及自起訴
    狀繕本送達翌日起至清償日止，按年息5%計算之利息，於法
    無據，應予駁回；又原告之訴既受敗訴判決，其假執行之聲
    請即失所依附，應併予駁回。
五、本件事證已臻明確，兩造所為其餘攻擊、防禦方法，於判決
    結果不生影響，爰不逐一審究。
六、據上論結，原告之訴為無理由，依民事訴訟法第78條判決如
    主文。
中    華    民    國    98    年    8     月     7    日
                  民事第二庭    法  官  周靜秀
正本係照原本作成。
如不服本判決，應於送達後20日內向本院提出上訴狀。
中    華    民    國    98    年    8     月    11    日
                                書記官


司法院資訊處製作；財團法人民間司法改革基金會備份。
